【裁判字號】    95,上易,761
【裁判日期】    951128
【裁判案由】    損害賠償等
【裁判全文】
臺灣高等法院民事判決                 95年度上易字第761號
上  訴  人  乙○○
訴訟代理人  甲○○
被上訴  人  第一商業銀行股份有限公司
法定代理人  丙○○
訴訟代理人  丁○○
上列當事人間請求損害賠償等事件，上訴人對於中華民國95年7
月11日臺灣臺北地方法院95年度訴字第1736號第一審判決，提起
上訴，本院於民國95年11月7日言詞辯論終結，判決如下：
    主      文
上訴駁回。
第二審訴訟費用由上訴人負擔。
    事實及理由
一、上訴人起訴主張：訴外人台灣先智出版事業股份有限公司（
    下稱先智公司）於民國（下同）86年 7月間以其所有坐落屏
    東縣潮州鎮○○○段540之5地號、應有部分1萬分之698之土
    地及其上建物即門牌號碼屏東縣潮州鎮○○路26號之房屋（
    下稱系爭房地）為擔保，分別於86年8月5日、88年 8月30日
    向被上訴人借款新台幣（下同）2,500萬元、140萬元。嗣因
    先智公司無力清償，被上訴人乃向台灣屏東地方法院（下稱
    屏東地院）聲請拍賣系爭房地，第1、2次拍賣並未拍定，屏
    東地院並定92年4月17日為第3次拍賣期日，底價為668萬6千
    元。92年 3月間先智公司與被上訴人達成協議，即由上訴人
    代償698 萬元後，被上訴人應撤回拍賣之聲請，並塗銷抵押
    權登記，而由上訴人取得系爭房地之所有權。嗣上訴人依約
    先行給付140 萬元予被上訴人，被上訴人亦撤回拍賣之聲請
    ，餘款558 萬元則俟系爭房地所有權移轉予上訴人辦理貸款
    後給付。至此，兩造之意思表示已達成一致。其後，上訴人
    於92年6月20日發現系爭房屋早於92年4 月3日遭台北市國稅
    局以先智公司積欠營業稅為由查封禁止處分致無法辦理所有
    權移轉登記，而先智公司因財務未能改善亦無法清償前開營
    業稅，致遲遲未能辦理所有權移轉登記。詎被上訴人竟於94
    年7 月間在未通知上訴人並徵求上訴人之同意下，向原審法
    院聲請發支付命令，且再次向屏東地院聲請查封拍賣系爭房
    地，並已由第三人拍定，是被上訴人就系爭房地所有權之移
    轉已陷於給付不能，上訴人已於94年11月7 日以存證信函解
    除兩造之契約，被上訴人應依民法第179 條之規定返還其所
    受之利益140萬元等情，求為命：被上訴人應給付上訴人140
    萬元，及其中40萬元自92年4月16日起，其中60萬元自92年4
    月17日起，餘40萬元自92年4 月21日起，均至清償日止，按
    年息5%計算利息之判決。
二、被上訴人則以：伊與上訴人並無合意代償或簽訂代償契約書
    ，上訴人縱有還款之情事，亦屬先智公司之繳款行為。又上
    訴人向先智公司購買系爭房地，因先智公司未告知上訴人謂
    其尚欠營業稅100 餘萬元，致系爭房地遭台北市國稅局查封
    而無從移轉，係上訴人與先智公司間之問題，與伊無涉。嗣
    因先智公司遲遲未能依約處分系爭房地並返還借款，伊方於
    94年8月3日向屏東地院聲請拍賣系爭房地等語資為抗辯。
三、本件經依民事訴訟法第463條、第270條之1 第1項第3款規定
    ，整理並協議簡化爭點為：
  (一)兩造不爭執事項：
  1.訴外人先智公司於86年7 月31日以其所有之系爭房地為擔保
    ，設定最高限額抵押權3,000 萬元與被上訴人，並向被上訴
    人借款2,500 萬元。嗣因先智公司無力清償，被上訴人向屏
    東地院聲請拍賣系爭房地，先智公司乃於92年3 月間與被上
    訴人達成協議，由先智公司先行償還140 萬元予被上訴人，
    被上訴人撤回拍賣之聲請。
  2.先智公司償還被上訴人140 萬元，被上訴人亦撤回對系爭房
    地拍賣之聲請。
  3.系爭房屋已於92年4月3日遭台北市國稅局以先智公司積欠營
    業稅為由為禁止處分登記。
  4.先智公司因財務未能改善亦無法清償前開營業稅，亦遲遲未
    能清償其積欠被上訴人之款項，之後被上訴人於94年8 月間
    又聲請查封拍賣系爭房地，並已由第三人拍定，以上事實，
    有上訴人提出之屏東地院公告、先智公司出具之申請書、支
    票存款半年交易明細表、建物登記謄本為證（參原審卷第37
    至42、46頁），且為被上訴人所不爭執。
  (二)兩造爭執事項：
爭點１：兩造有無於92年4 月16日與先智公司成立三方協議，由
    上訴人代先智公司清償所欠款項？
    上訴人主張其於92年4 月26日與被上訴人及先智公司間有代
    償協議即由上訴人代償698萬元，而上訴人先行支付140萬元
    後，被上訴人辦理停拍、撤拍，保留系爭房地，以待上訴人
    辦理所有權移轉登記，餘數俟所有權移轉登記與上訴人辦理
    貸款後支付云云，惟為被上訴人所否認，並以前詞置辯。
  (1)按當事人主張有利於己之事實者，就其事實有舉證之責任，
    民事訴訟法第277條前段定有明文。
  (2)經查，上訴人主張其與被上訴人及先智公司間有成立三方協
    議之事實，係以其提出之先智公司向被上訴人所提申請書及
    被上訴人批覆為其證明方法，然依上訴人提出先智公司出具
    之申請書記載：「敬請貴行暫停本公司所有屏東縣潮州鎮○
    ○路廿六號一樓（即地號：潮州鎮○○○段540 之5 ，建號
    3802）之不動產抵押物第三次拍賣，並准由第三人以新台幣
    陸佰玖拾捌萬元正代償債務，而承受該不動產所有權，以期
    本件債務早日結案。……第二次拍賣已告流標，若繼續進行
    第三次拍賣底價新台幣陸佰捌拾捌萬元正，扣除應繳增值稅
    及其他費用，貴行實得不到陸佰萬元正。今商請即第三人以
    新台幣陸佰玖拾捌萬元正，申請代償債務，並免經拍賣取得
    不動產所有權。二、至前項代償之新台幣陸佰玖拾捌萬元，
    其支付程序，擬為如下：（一）貴行核准並停止第三次法拍
    前：新台幣壹佰萬元。（二）貴行撤封法院拍賣，移轉第三
    承買人：新台幣肆拾萬元。（三）餘款伍佰伍拾捌萬元由貴
    行貸款承買人或由他銀行轉貸償還」等語（見原審卷第39至
    40頁），及上訴人銀行南台北分行處理逾期放款申請書之批
    覆書載明：「擬由第三人以698 萬元承買本件擔保物，先聲
    請暫緩拍賣，俟清償140萬元後撤回執行，尾款558萬付清後
    即塗銷抵押權乙節，既報較執行有利，以依借戶申請於收妥
    100萬元後方聲請延緩拍賣……」云云以觀（見原審卷第105
    頁），可知係先智公司為避免系爭房地因拍賣所取得之款項
    遠低於其自行出售之價額，而向被上訴人申請由第三人以
    698 萬元買受系爭房地，並以該款項分次償還先智公司積欠
    被上訴人之借款，且被上訴人僅是同意由先智公司自行出售
    系爭房地，待先智公司將全部買賣價金償還借款後，再依約
    定塗銷抵押權，並未以系爭房地成功移轉予第三人作為先智
    公司還款之條件，況該申請係先智公司所為，而由被上訴人
    所屬南台北分行批覆，並無上訴人參與，或該第三人即為上
    訴人之記載，縱認先智公司之申請而由被上訴人批覆，係屬
    協議之性質，然該等協議既由先智公司與被上訴人所為，上
    訴人並非該等協議之當事人，自難謂上訴人與被上訴人及先
    智公司間成立三方協議。
  (3)上訴人聲請訊問之證人即被上訴人之行員陳俊明及曾任被上
    訴人銀行南台北分行經理之蔡東榮分別證稱：「當時是先智
    公司的陳孟宗先生找我們談，談原設定給銀行的不動產已經
    第二拍或第三拍，價格為六百多萬，陳先生想要自己去處分
    ，在談的過程中，與我們接觸好幾次，在拍賣前2、3天，陳
    先生帶上訴人來銀行，說房子要賣給上訴人，我們有談了一
    些條件後，先停拍再撤回，但必須在撤回前先付壹佰肆拾萬
    元。我們先把房子交給先智公司賣，抵押權還在，後來就沒
    有後續動作，我們中間有催幾次，但是都沒有反應」、「（
    問：當時與上訴人有做何協議？）沒有」、「（問：受領壹
    佰肆拾萬，是以何人名義去償還？）先智公司」、「（問：
    當時與先智公司達成的協議是否如上開申請書內容所示？）
    這是先智公司提出的申請，但是最後同意的內容好像有限制
    完成的時間，其內容大致如申請書」、「（問：條件是否為
    馬上撤回拍賣，將不動產所有權移轉給上訴人，移轉之後，
    被上訴人就塗銷抵押權？）沒有。當天我有同意壹佰肆拾萬
    元給銀行，就停拍，至於房子如何買賣移轉，銀行不干涉」
    等語（見原審卷第93、95頁）；而證人即先智公司負責人陳
    孟宗亦證稱：「問：（提示申請書）此是否先智公司提出的
    申請書？是的」、「（問：被上訴人同意的內容是否也是如
    此？）大致是如此」等語（見原審卷第96頁）。綜觀以上證
    言，並不能證明兩造於94年4 月16日與先智公司成立三方協
    議。
爭點２：停拍、撤拍所交付被上訴人之140 萬元，是否上訴人交
  付被上訴人之保證金？
  (1)上訴人主張伊於停拍及撤拍前所交付被上訴人之140 萬元係
    其依三方協議，為請求停、撤拍之保證金，俟系爭房地所有
    權移轉與伊後轉為伊代先智公司向被上訴人清償欠款之一部
    ，並轉為買賣價款之一部分，在辦畢所有權移轉登記前，被
    上訴人不得再行拍賣抵押物，否則即屬違反協議，被上訴人
    應依不當得利返還140 萬元等語。而被上訴人始終否認上訴
    人所謂之三方協議，並以該140 萬元係先智公司償還其借款
    之一部，縱上訴人向先智公司購買系爭房地而代償，亦係上
    訴人與先智公司間之法律關係，與伊無關云云。
  (2)經查，先智公司向被上訴人所提出之前開申請書說明欄記載
    ：「一、……今商請第三人以新台幣陸佰玖拾捌萬元正，申
    請代償債務，並免經拍賣取得所有權。二、至前項代償金…
    …其支付程序，擬為如下：(一)貴行核准並停止第三次法拍前
    ：新台幣壹佰萬元。(二)貴行撤封法院拍賣，移轉第三承買人
    ：新台幣肆拾萬元。……」云云（見原審卷第39、40頁）。
    查該申請書既言明「商請第三人……代償債務」即係第三人
    代債務人先智公司為清償，而該140 萬元係以先智公司名義
    償還被上訴人，已據證人陳俊明、蔡東榮分別供證屬實（見
    原審卷第94頁正面、95頁正面），上訴人始終未能提出任何
    證據證明該140 萬元係其交付被上訴人之保證金，其所為上
    開主張，尚不足採。
  (3)上訴人與被上訴人間既無上訴人所謂之「三方協議」，則上
    訴人所爭系爭房地前經國稅局以欠稅為由，為禁止處分查封
    登記，先智公司不解決辦理所有權移轉登記，被上訴人重新
    聲請拍賣，是否違反協議？及上訴人與先智公司間就系爭房
    地所為之「不完整買賣契約書」認定上之爭執各爭點，即無
    審究之必要。
四、綜上所述，兩造與先智公司就系爭房地既未達成任何協議，
    則上訴人以系爭房地已因被上訴人違反協議，重行聲請屏東
    地院拍賣而由他人拍定，已陷於給付不能，其業於94年11月
    7 日以存證信函解除兩造之契約云云，即非可採。從而，上
    訴人以解除契約後被上訴人已無法律上之原因而受140 萬元
    之利益，而依民法第179 條不當得利之法律關係請求上訴人
    返還，即屬無據，無從准許。原審因而為上訴人敗訴之判決
    ，並無違誤。上訴意旨仍執陳詞，指摘原判決不當，求予廢
    棄改判，為無理由，應予駁回。
五、兩造其餘之攻擊或防禦方法及未經援用之證據，經本院斟酌
    後，認為均不足以影響本判決之結果，自無逐一詳予論駁之
    必要，併此敘明。
六、據上論結，本件上訴為無理由，依民事訴訟法第449條第1項
    、第78條判決如主文。
中    華    民    國    95    年    11    月    28    日
                        民事第三庭
                            審判長法  官  林敬修
                                  法  官  藍文祥
                                  法  官  張靜女
正本係照原本作成。
不得上訴。
中    華    民    國    95    年    11    月    28    日
                                  書記官  林麗觀


司法院資訊處製作；財團法人民間司法改革基金會備份。
